【裁判字號】    92,上訴,836
【裁判日期】    920912
【裁判案由】    偽造有價證券等
【裁判全文】
臺灣高等法院高雄分院刑事判決                    九十二年度上訴字第八三六號
    上  訴  人  臺灣高雄地方法院檢察署檢察官
    被      告  乙○○
    指定辯護人  陳清和律師
右上訴人因被告偽造有價證券等案件，不服臺灣高雄地方法院九十一年度訴字第三三
三七號中華民國九十二年三月三十一日第一審判決（起訴案號：臺灣高雄地方法院檢
察署九十一年度偵字第一六四二五號），提起上訴，本院判決如左：
      主  文
上訴駁回。
      理  由
一本件公訴意旨係以：被告乙○○意圖為自己不法之所有，於民國九十年間，向甲○
  ○佯稱需款孔急，欲向甲○○借款新臺幣（下同）二十萬元，乙○○並交付同額支
  票一紙，保證屆期必定返還借款，惟支票屆其竟未兌現，乙○○藉詞一再拖延，另
  於九十年八月九日簽發同額之本票一紙（票號：三四００三五）換回前述支票後，
  再向甲○○佯稱伊因商業往來需要十五萬元週轉，此次若週轉得過，即可連同之前
  所借之十萬元一併還清，並提出已填寫完畢之美商花旗銀行高雄分行為付款人、帳
  號000000000號、票號0000000000號、發票日九十年八月十七
  日（公訴人誤載為九十一年三月五日）之支票一紙，發票人處蓋上乙○○之印鑑之
  支票一紙，交與甲○○用以借款，致甲○○陷於錯誤再借與十五萬元，詎前述支票
  屆期甲○○持往提示，不僅存款不足，且支票實際發票人應為被告王曼麗（另經公
  訴人為不起訴處分）而非乙○○，故因印鑑不符而遭退票，甲○○始知乙○○係用
  偽造之支票借款，此時始知受騙，因認被告乙○○涉犯刑法第二百零一條第一項、
  第二項及第三百三十九條第一項等罪嫌。
二按犯罪事實應依證據認定之，無證據不得推定其犯罪事實；又不能證明被告犯罪或
  其行為不罰者，應諭知無罪之判決；刑事訴訟法第一百五十四條、第三百零一條第
  一項分別定有明文。次按事實之認定，應憑證據，如未能發現相當證據，或證據不
  足以證明，自不能以推測或擬制之方法，以為裁判基礎；認定不利於被告之事實，
  須依積極證據，苟積極證據不足為不利於被告事實之認定時，即應為有利於被告之
  認定，更不必有何有利之證據；此有最高法院四十年台上字第八六號、三十年上字
  第八一六號、四十六年台上字第一七０號判例意旨可資參照。次按刑法上偽造有價
  證券罪，以無權簽發之人冒用他人名義為要件，若以自己名義簽發，不論空白支票
  來源如何，因未冒用他人名義，自無偽造有價證券可言。行使偽造有價證券罪亦須
  以該有價證券出於偽造為前提。被告既以自己名義，簽發系爭支票，自非偽造有價
  證券，行使該支票之被告，揆諸前開說明，亦難以行使偽造有價證券罪相繩，最高
  法院八十年台非字第九八號判決可資參照。又按刑法第三百三十九條第一項詐欺罪
  之成立，以意圖為自己或第三人不法所有，以詐術使人將本人或第三人之物交付為
  要件；所謂以詐術使人交付，必須被詐欺人因其詐術而陷於錯誤，若其所用方法，
  不致使人陷於錯誤，即不構成該罪，最高法院四十六年度台上字第二六０號判例亦
  足參照。
三公訴人認被告涉犯行使偽造有價證券及詐欺罪嫌，無非係以告訴人甲○○之指述、
  及上開支票暨退票理由單各一紙為其論據。訊據被告乙○○則堅決否認涉犯偽造有
  價證券及詐欺罪嫌，辯稱：是甲○○要求伊拿王曼麗的支票蓋自己的印章作為借款
  之擔保，支票內容也是依甲○○指定所寫的，甲○○表示不會提示，且在此之刖，
  伊即曾持王曼麗之支票向告訴人借過多次款等語。
四經查：
(一)本件發票日期為九十年八月十七日，金額十五萬元、票號0000000000號
  、付款人美商花旗銀行高雄分行，發票人記載為被告並蓋用其印章，支票背面亦有
  被告背書之支票一紙，係王曼麗在上開銀行以帳號000000000號之支票帳
  戶所申領，且該紙空白支票是經王曼麗交付被告等情，業經證人王曼麗在偵訊（見
  偵查卷第十六頁至第十七頁）及本院審理中（見本院卷第二十四頁至第二十五頁）
  證述甚明，核與被告供述內容相符，並有上開支票影本附卷可查。足見被告係以自
  己之名義簽發上開支票交付告訴人甲○○，揆諸前述最高法院之見解，不論其空白
  支票來源如何，既被告係以其名義簽發支票，即與刑法偽造有價證券罪之構成要件
  有間，從而被告將其以自己名義簽發之支票交付甲○○而行使之行為，亦無構成行
  使偽造有價證券罪之可言。被告此部分所為，尚不構成犯罪。
(二)又告訴人甲○○自承：被告係伊房客，伊自八十八年起即經常借錢給被告，被告均
  有拿自己及別人的支票擔保，事後都有清償，也有付利息，最後一次是九十一年三
  月五日被告向伊借錢時，伊有要求被告拿票過來，伊沒有在記支票戶頭，不知道是
  王曼麗的票。之後被告因為借不到票，才開始自行向銀行申請支票，但信用不好，
  亦遭退票。本件支票是由伊看著被告寫的，才將錢借給她，因先前有人到伊住處索
  債，又尚欠部分借款未還，伊覺得被告債信有問題，才要被告提供票據擔保，雖伊
  知道被告之支票拒絕往來，會影響其他家銀行信用，可是伊未留意就收下本件支票
  等語（見原審卷第十三頁、本院卷第三十一頁至第三十三頁），足見告訴人甲○○
  與被告經常有金錢借貸情形，對於被告之資力、支票信用情形均十分明瞭，且被告
  仍積欠告訴人款項，告訴人為收取利息，願再負風險，而令被告持支票，親自監督
  被告填載支票內容後，再次出借現金與被告，告訴人乃知被告以其本人名義簽發支
  票，且不論是否為被告或第三人王曼麗之支票，均有屆時無法兌現之可能，如此自
  難認定被告於借款之初有施用詐術，致告訴人甲○○陷於錯誤。
五綜上所述，被告乙○○交付與告訴人甲○○之系爭支票，因非偽造他人之名義為發
  票人，故其行為尚與刑法二百零一條第一項、第二項之行使偽造有價證券罪之規定
  不符，自難以該罪相繩。且被告與告訴人間有長期消費借貸關係，被告仍積欠債務
  及支票有拒往情況下，告訴人猶同意被告再持支票擔保借款，顯已自行評估風險，
  尚難謂被告有詐欺取財之犯行。此外，復查無其他積極證據足認被告乙○○有公訴
  意旨所指之行使偽造有價證券罪及詐欺取財罪之犯行，自應為無罪之諭知。原審法
  院諭知被告乙○○無罪，並無不合，檢察官上訴意旨指摘原判決不當，為無理由，
  應予駁回。
據上論斷，應依刑事訴訟法第三百六十八條，判決如主文。
本案經檢察官張其主到庭執行職務。
中      華      民      國     九十二     年     九     月     十二     日
                              臺灣高等法院高雄分院刑事第六庭
                                  審判長法官  王憲義
                                        法官  張意聰
                                        法官  謝靜雯
右正本證明與原本無異。
如不服本判決應於收受本判決後十日內向本院提出上訴書狀，其未述上訴理由者，
並得於提起上訴後十日內向本院補提理由書狀（均須按他造當事人之人數附繕本)「
切勿逕送上級法院」。
                                      書記官  廖素珍
中      華      民      國     九十二     年     九     月     十二     日


司法院資訊處製作；財團法人民間司法改革基金會備份。
